【裁判字號】    90,判,1712
【裁判日期】    900925
【裁判案由】    級俸
【裁判全文】
最  高  行  政  法  院  判  決                    九十年度判字第一七一二號
    原      告  甲○○
    被      告  乙○○
    代  表  人  吳容明
右當事人間因級俸事件，原告不服公務人員保障暨培訓委員會中華民國八十八年十二
月二十八日八八公審決字第○一九六號再復審決定，提起行政訴訟。本院判決如左：
    主  文
原告之訴駁回。
訴訟費用由原告負擔。
    事  實
緣原告現職為內政部警政署台中港務警察所電子工程職系技佐，民國八十年十二月十
三日起擔任該職，前經被告審定合格實授委任第三職等本俸四級三一○俸點。於八十
八年二月二十八日申請依公務人員俸給法施行細則第十五條規定，採計其六十二年至
七十二年曾任前台灣省政府警政廳警察電訊所（現已改制為內政部警政署警察電訊所
）委任待遇話務員十一年年資提敘俸級，案經被告以八十八年三月二十二日八八台審
三字第一七三九四二五號書函函復無法提敘俸級。原告不服，提起復審、再復審，均
遭決定駁回，遂提起行政訴訟。茲摘述兩造訴辯意旨如次：
原告起訴意旨及補充理由略謂：一、本案係違背法律保留原則：按公務人員俸給法第
九條、第十條，係列舉式規定，並未授權得創設俸給法所未規定之提敘申請權，而依
同法施行細則第十五條第二項規定，係為委待年資創設申請按年核計加級之權利。然
就法論事，此項授益行政係逾越母法，違背法律保留原則，牴觸憲法第一百七十二條
及中央法規標準法第五條、第六條之規定應屬無效。惟既創設委待年資得提敘之權利
，卻又限制須「職務職等相當且性質相近」，造成一部分具委待年資者無法提敘，亦
即原職等及行政類之曾任委待人員得聲請提敘，升職等及技術類者則否，揆諸憲法第
二十三條規定，其缺乏足以令人信服之正當理由，僅係銓敘機關為達設限之目的，以
技術害原則，便宜行事罷了。是被告以「職等相當，性質相近」為「先決條件及通案
處理原則」之說法，令人難以甘服。二、本案係違背禁止差別待遇原則、平等原則：
實務上，未升職等留原職等原職系者，其委待年資均得准予按年提敘，甚至一次提十
餘級；反之，升職等換職系者，因受「職等相當、性質相近」之不當限制，則不得提
敘，實不符正義，無異形成「工作努力之懲罰」，產生「優敗劣勝」、「劣幣驅逐良
幣」之負面後果，而違背「比例原則」、「禁止恣意原則」、「誠信原則」、「禁止
差別待遇原則」及「平等原則」。三、依原告之見，不應在「職等職系」上設限，應
不分職等、職系，一律得予提敘。如為防止浮濫，於「俸級」上設限，合理規定提敘
之上限，以符合正義。以原告為例，如以八十六年考績晉敘之委任第五職等本俸五級
三七○俸點為基準，提敘委待十一年年資中之三年，加級至委任第五職等年功俸三級
四一五俸點。亦即提敘至原委任第三職等按年核計加級至所能提敘之上限年功俸最高
級八級四一五俸點為準。如此，與未升職等未換職系者同等待遇，兩相比較，合情合
理。四、查考試院八十二年八月二十一日修正發布之「職系說明書」有關「交通技術
職系（二）電信」說明含有無線電報、話之值機，而話務員之主要任務正是有、無線
電話機房之值機勤務。是以，話務員自應歸為「交通技術職系（二）電信」，才為正
確。反觀，「職系說明書」之「一般行政職系」，並無可供話務員歸系之適當項目，
依話務員之工作性質，非有專業技能，不能勝任，係站在警察通信第一線之技術性勤
務人員，將其歸系為「一般行政職系」並不適當。請求修正職系，以昭公信。五、參
照司法院釋字第四八三號解釋之意旨，就本案而言委待就是委待，原職等也好，升職
等也罷，行政類也好，技術類也罷，同為委待，價值相等，不分軒輊。而乙○○以「
職等相當，性質相近」設限，加以差別待遇，使同樣持有委待年資，原職等原職系者
，得申請提，一口氣提數級，意外倖進，而升職等換職系者，則不得申請，原地
踏步。造成資深績資優者，被排除在外，而資淺績效平平甚至工作不力者迎頭趕上，
甚至超越，實與公務員基準法草案第一百三十條明示之「同工同酬，計值給俸」之旨
相悖。亦造成如上開解釋所指摘者：「雖無降級減俸之名，但實際上則生類似降級或
減俸之懲戒效果」，實與憲法保障人民服公職權利之意旨不符，而違背平等原則，而
被告未慮及此，將同樣持有委待年資者分為「原職等原職系」與「升職等換職系」等
二組，「原職等原職系」可申請提，「升職等換職系」則不可以，加以差別待遇，
在無正當理由的情況下，對於相同類別之規範對象作不同之處理，以致一方地位較他
方為有利之結果產生。誠如翁大法官於釋字第四五五號解釋之協同意見書中所指摘，
平等原則之本質，原就具有雙面性與相對性，嚴格而言並非各該「規範本身之違憲」
，而是作為差別對待之兩組規範間的「關係」，或可稱為「規範關係之違憲」。乙○
○以「職等相當，性質相近」作為委待年資二組人員間差別對待之規範關係而無正當
理由，顯然構成「規範關係之違憲」。六、再就「原則」與「技術」層面而言，憲法
第七條之「平等原則」為「原則」，制訂法令並執行則為「技術」，技術面之制法執
行造成違背公平正義之偏差結果，則不啻「以技術害原則」，法令牴觸憲法而無效，
亦即「技術」牴觸「原則」而無效。技術層面之制法並執行，應謹守本分，不得違背
原則層面之「平等原則」，以維持法律體系之一貫性，是為體系正義。反觀被告之答
辯，無論其如何運用條文自圓其說，然其對同樣持有價值相等委待年資之人員，分為
二組，加以差別待遇，誠如首開釋字第四八三號解釋所指摘，雖無降級或減俸之名，
但實際上則生類似降級或減俸之懲戒效果，執行發生偏差不當，有違公平正義，係屬
不爭之事實。其所引用之施行細則條文，姑無論是否逾越授權創設權利而無效，既為
「技術」層面執行偏差不當，牴觸憲法第七條之「平等原則」，以技術害原則，亦即
「技術」牴觸「原則」而無效，至為明顯。七、綜上，系爭法條公務人員俸給法施行
細則第十五條第二項，其存在本身並無俸給法授權創設權利之法源依據，逾越授權而
無效。其次，姑無論該項條文是否具有法之效力，其所設置之「職等相當，性質相近
」之限制，就委待年資申請提而言，對同樣持有價值相等委待年資之人員，分為二
組，加以差別待遇，造成誠如首開釋字第四八三號解釋所指摘雖無降級或減俸之名，
但實際上則生類似降級或減俸之懲戒效果，有違公平正義，違背憲法第七條之「平等
原則」，而系爭公務人員俸給法施行細則第十五條第二項，於實務上施行結果既然造
成不公不平，有違公平正義，允宜修正因應，或另為適當之處分，以資救濟，原告則
建議以「職等職系不設限，俸給設限」作為限制標準，以原告為例，申請委待年資十
一年之中，准予使用其中三年，提加級三級至五職等年功俸三級俸點四一五，亦即
提加給至原三職等話務員按年核計加級所能提之上限年功俸最高級八級俸點四一
五，使同等待遇，以符公正公平。為此，依法提起本件訴訟，請求判決撤銷原處分及
一再復審決定等語。
被告答辯意旨略謂：一、查公務人員任用法第十六條、同法施行細則第十四條及公務
人員俸給法第九條規定略以，高等考試或相當高等考試以上之特種考試及格人員，曾
任行政機關人員、公立學校教育人員或公營事業人員服務成績優良之年資，除依法令
限制不得轉調者外，於相互轉任性質程度相當職務時，得依規定核計加級至其職務等
級最高級為止。復查八十七年一月十五日考試院修正發布之公務人員俸給法施行細則
第十五條第二項及第三項規定略以，依公務人員任用法任用之人員，其曾任行政機關
、公立學校或公營事業之年資，如與擬任職務職等相當且性質相近者，均得按年核計
加級，至其所銓敘審定職等之年功俸最高級為止。依前揭規定，應高等考試或相當高
等考試以上特種考試及格之行政機關人員、公立學校教育人員及公營事業人員等，於
相互轉任時，均得按年採計提敘俸級，但以轉任「性質程度相當」職務者為限；至其
他依公務人員任用法任用之人員，如曾任行政機關、公立學校或公營事業服務成績優
良之年資，亦以「職等相當、性質相近」為採計提敘俸級之要件。再查技術人員任用
條例、專門職業及技術人員轉任公務人員條例等相關任用法律及其施行細則，對曾任
年資得否採計提敘俸級，亦均以官職等級相當、性質相近者為限。故與現職「職等相
當、性質相近」之各類年資，為採計提敘俸級之先決條件及通案處理原則，法有明定
，尚難根據個別情況予以例外處理。據上，被告八十七年十二月四日八七台審三字第
一六九九七五○號函釋，有關公務人員曾任警察機關委任待遇人員之服務成績優良且
與擬任職務職等相當、性質相近年資，得依上開公務人員俸給法施行細則第十五條規
定提敘俸級一節，並未逾越法令規定範圍。另公務人員俸給法施行細則第十五條有關
曾任年資得以採計提敘俸級之規定，係為補充公務人員俸給法相關條文而為規定，並
未逾越本法之授權，與其他相關法律條文亦屬衡平，原告訴稱其違背憲法及相關行政
法原則等，係屬誤解。二、有關原告擬以其曾任前台灣省政府警政廳警察電訊所委任
待遇話務員年資提敘俸級一節，參照現職公務人員改任辦法附表之規定，委任待遇八
級年功薪一七○元係相當委任第三職等，與原告現職銓敘審定之委任第五職等，等級
並不相當；又該所話務員職務均歸為一般行政職系，與原告現任電子工程職系技佐職
務，性質亦不相近，自無法依公務人員俸給法施行細則第十五條規定，採計提敘俸級
。復以公務人員曾任年資之採計提敘俸級，需具與現職「職等相當」、「性質相近」
之要件，係與公務人員「分官設職」、「專才專業」之任用制度配套設計而來，實有
其深遠之人事法制意義，而上開條件之規定，參照司法院釋字第四五五號解釋翁岳生
大法官協同意見書之內涵以觀，曾任公職年資關於俸級職等之計算，與退休年資之採
計並不相同，其有關俸級年資採計所為之限制，應無不當。又「職等相當」與否之認
定，係以申請人適用上開法規提出申請時，依其當時所敘定之職等為比較基準，是項
見解亦為鈞院八十七年度判字第一二七三號判決所採。因此，被告未准原告所請及公
務人員保障暨培訓委員會之一再復審決定，於法均無違誤。至於原告建議將前台灣省
政府警政廳警察電訊所話務員職務改歸為「交通技術」職系一節，係屬職務歸系問題
，核與本案無涉。原處分並無違法，敬請判決駁回原告之訴等語。
    理  由
按「依公務人員任用法任用之人員，其曾任行政機關、公立學校或公營事業之年資，
如與擬任職務職等相當且性質相近者，均得按年核計加級。」、「前二項之按年核計
加級，均以至其所銓敘審定職等之年功俸最高級為止。」為行為時公務人員俸給法施
行細則第十五條第二項、第三項所明定。準此，須曾任與擬任職務「職等相當」且「
性質相近」之服務年資，始得依上開規定採計提敘俸級。次按銓敘部八十七年十二月
四日八七台審三字第一六九九七五○號函略以：公務人員如有曾任警察機關警佐待遇
人員、同委任及委任待遇人員之服務成績優良且與所任職務現敘職等相當、性質相近
之年資，得依公務人員俸給法施行細則第十五條規定，按年核計加級至所敘定職等之
年功俸最高級。上開函釋，核與公務人員相關法律之規定無違，應予適用。本件原告
現職為內政部警政署台中港務警察所電子工程職系技佐，自八十年十二月十三日起擔
任該職，前經銓敘部審定合格實授委任第三職等本俸四級三一○俸點。於八十八年二
月二十八日申請依公務人員俸給法施行細則第十五條規定，採計其六十二年至七十二
年曾任前台灣省政府警政廳警察電訊所委任待遇話務員十一年年資提敘俸級。經被告
以八十八年三月二十二日八八台審三字一七三九四二五號書函答復略謂：「公務人員
俸給法施行細則第十五條第二項、第三項規定略以，依公務人員任用法任用之人員，
其曾任行政機關、公立學校或公營事業之年資，如與擬任職務職等相當且性質相近者
，均得按年核計加級至年功俸最高級為止。復查被告八十七年十二月四日八七台審三
字第一六九九七五○號函釋略以，公務人員曾任警察機關委任待遇人員之服務成績優
良且與擬任職務職等相當、性質相近年資，得依上開規定提敘俸級。再查技術人員任
用條例及技術人員轉任公務人員條例等相關法律及其施行細則，對曾任年資得否採計
提敘，均以官職等級相當、性質相近者為限。．．．台端原任原台灣省警務處警察電
訊所委任待遇話務員，最後支薪委任待遇八級年功薪一七○元；八十年十二月十三日
任現職，前經本部審定合格實授，八十三年一月一日考績晉敘委任第五職等。．．．
以上開年資依考試院．．．發布．．．施行之公務人員改任換敘辦法所附現職公務人
員改任官職等對照表規定，原委任八級係相當委任三職等，核與現職銓敘審定之委任
第五職等並不相當；又該話務員係屬行政類職務，核與現職技術類技佐職務亦不相近
，依上開規定，無法採計提敘俸級。．．．」原告不服，提起復審、再復審，除執前
述相同理由認被告以原告所請與公務人員俸給法施行細則第十五條規定未合，否准其
請求，核無違誤外，並以依公務人員任用法第十六條、公務人員俸給法第九條第一項
及技術人員任用條例、專門職業及技術人員轉任公務人員條例等法規，對公務人員曾
任年資得否採計提敘俸級，均以官職等級相當、性質相近者為限。準此，與現職「職
等相當、性質相近」之各類年資，為採計提敘之先決條件及通案處理原則，要無疑義
。而公務人員俸給法施行細則第十五條有關曾任年資得以採計提敘俸級之規定，與其
他相關法律之規定意旨亦屬衡平，原告指稱其牴觸憲法、違反法律保留原則、禁止差
別待遇原則、比例原則、禁止恣意原則、誠信原則及平等原則云云，應係對前開法令
有所誤解。至於原告建議刪除公務人員俸給法施行細則第十五條規定之限制，及將前
台灣省政府警政廳警察電訊所話務員職務改歸為「交通技術」職系等節，係屬法規修
正及職務歸系問題，尚非本案審究範圍，從而駁回原告之復審及再復審。原告仍執前
詞起訴主張詳如事實欄之所載，前已論明部分，爰不再贅述。按公務人員任用法第十
六條規定，考試及格人員，曾任行政機關人員、公立學校教育人員或公營事業人員服
務成績優良之年資，於相互轉任性質程度相當職務時，得依規定採計提敘官、職等級
。同法施行細則第十四條規定，所指得依規定採計提敘官、職等級，係於相互轉任時
，得採計取得相當之官等、職等、資位、等級及俸（薪）級。又公務人員俸給法第九
條規定，考試及格人員，曾任行政機關人員、公立學校教育人員或公營事業人員服務
成績優良之年資，於相互轉任性質程度相當職務時，得依規定核計加級至其職務等級
最高級為止。依上開規定，有關公務人員之相互轉任時，得按年採計提敘俸級，均以
「性質程度相當」之職務為限。基於相同之事實，應為相同之處理，有關公務人員曾
任行政機關、公立學校或公營事業年資之提敘，自不能不受「職等相當、性質相近」
之限制。如其職等不相當，或其前後所任工作之職系不同，即無上開規定之適用。原
告訴稱公務人員俸給法施行細則第十五條第二項及第三項規定，公務人員曾任行政機
關、公立學校或公營事業之年資，如與擬任職務職等相當且性質相近者，均得按年核
計加級，至其所銓敘審定職等之年功俸最高級為止，將同樣持有委待年資者分為「原
職等原職系」與「升職等換職系」二組不同之處理，已違反憲法第二十三條、第一百
七十二條、中央法規標準法第五條、第六條、司法院釋字第四八三號解釋，與法律保
留原則、禁止差別待遇原則、平等原則、誠信原則、比例原則等有違，已牴觸憲法而
無效云云，殊無足採。本件原處分並無違誤，一再復審決定遞予維持，俱無不合，原
告起訴論旨，並無理由，應予駁回。
據上論結，本件原告之訴為無理由，爰依行政訴訟法施行法第二條、行政訴訟法第九
十八條第三項前段，判決如主文。
中    華    民    國      九十      年      九        月    二十五      日
                    最 高 行 政 法 院  第 五 庭
                                審 判 長 法  官      廖  政  雄
                                         法  官      趙  永  康
                                         法  官      林  清  祥
                                         法  官      鍾  耀  光
                                         法  官      姜  仁  脩
右  正  本  證  明  與  原  本  無  異
                                         法院書記官  蘇  金  全
中    華    民    國      九十      年      九        月    二十六      日


司法院資訊處製作；財團法人民間司法改革基金會備份。
